臺灣高等法院臺南分院民事判決　九十三年度家上字第一０七號　　 Ｋ
　　　上　訴　人　丁　○　○
　　　　　　　　　庚　○　○
　　　　　　　　　乙　　　○
　　　　　　　　　戊　○　○
　　　　　　　　　甲○○○○
　　　　　　　　　己　○　○
　　　訴訟代理人　李　孟　哲　律師
　　　　　　　　　傅　美　櫻　律師
　　　被　上訴人　丙　○　○.
右當事人間請求夫妻剩餘財產分配事件，上訴人對於中華民國九十三年六月十六日台
灣嘉義地方法院第一審判決（九十一年度重家訴字第一號）提起上訴，本院判決如下
：
    主    文
原判決廢棄，發回台灣嘉義地方法院。
　　事實及理由
一、被上訴人起訴主張：簡劉明雀與被繼承人簡瑞祥，於四十三年間結婚，育有丙○
　　○及上訴人（原審被告）等七名子女，婚後夫妻二人並無約定夫妻財產制，應適
　　用聯合財產制之相關規定。嗣簡瑞祥於九十年七月六日去世，夫妻聯合財產關係
　　於斯時消滅，簡瑞祥去世時，遺有財產合計共一千五百七十三萬三千六百十二元
　　。而簡劉明雀於簡瑞祥去世時，所有財產合計五十一萬九千六百六十九元，二者
　　差額之二分之一為七百六十萬六千九百七十一元，又簡劉明雀帳戶已由上訴人丁
　　○○存入十萬元，自訴外人陳文添收取欠款三十萬，自訴外人林清雄收取欠款十
　　萬元，被上訴人願將此部分金額扣除，爰依民法第一千零三十條之一規定，請求
　　剩餘財產之分配，請求上訴人等連帶給付被上訴人七百十萬六千九百七十一元整
　　，及起訴狀繕本送達之翌日起至清償日止，按年息百分之五計算之利息。
二、上訴人則以：陳文添、林清雄分別欠有簡瑞祥三十萬元、一百五十萬元之債務二
　　筆共計一百八十萬元，已為簡劉明雀所收取。簡瑞祥去世時簡劉明雀有存款六萬
　　五千五百九十七元。且簡瑞祥去世時並無四十七萬三千七百十元存款及定存三百
　　五十萬元。又簡瑞祥以上訴人丁○○之名義定存之三百萬元，係給與上訴人丁○
　　○之薪資。另簡劉明雀既係以夫妻法定財產制關係消滅後所應分配之剩餘財產，
　　自應以簡瑞祥遺留財產之占有人或使用人為當事人請求返還始為適當。其次，先
　　父於病危時將其銀行存摺、印章交由上訴人丁○○提領保管，符合財產信託之法
　　律關係存在。因先父迄未辦妥遺產繼承，故信託目的未完成，簡劉明雀提起本件
　　訴訟不合法。再者，不動產應以持分二分之一分配與簡劉明雀，且簡劉明雀之遺
　　囑違反特留分的規定，見證人亦不具見證人資格，該遺囑應無效等語置辯。於本
　　院另主張簡劉明雀於第一審訴訟進行中即九十三年二月四日死亡，由被上訴人單
　　獨脫離固有必要共同被告，而聲請承受訴訟獲准，係屬當事人不適格之違法，本
　　件應因原審原告簡劉明雀於訴訟進行中即九十三年二月四日死亡，係屬欠缺對立
　　之兩造當事人，而視為訴訟終結等語，請求廢棄原判決。
三、按第一審之訴訟程序有重大瑕疵者，第二審法院因維持審級制度，得廢棄原判決
    ，而將該事件發回原法院，但以因維持審級制度認為必要時為限，民事訴訟法第
    四百五十一條第一項定有明文。又民事訴訟法第四百五十三條規定，第四百五十
    一條第一項之判決，得不經言詞辯論為之。又按當事人死亡者應由其繼承人之全
    體承受訴訟，始為合法。又是否由繼承人之全體承受訴訟，攸關訴訟要件之有無
    欠缺，不問訴訟程度如何，法院均應隨時依職權調查。訴訟程序當然停止間，法
    院及當事人不得為關於本案之訴訟行為，民事訴訟法第一百八十八條第一項前段
    定有明文。故於訴訟進行中當事人死亡，在其法定繼承人全體依法承受訴訟以前
    ，法院不得逕行裁判。最高法院八十七年度台上字第二七二八號裁判、八十二年
    度台上字第二七二五號裁判、七十年度台上字第三四一三號裁判、八十一年度台
    上字第二六號裁判參照。
四、經查，本件起訴時之原告為兩造之母親簡劉明雀，惟於第一審訴訟中九十三年二
    月四日死亡，依民事訴訟法第一百六十八條規定：「當事人死亡者，訴訟程序在
    有繼承人、遺產管理人或其他依法令應續行訴訟之人承受其訴訟以前當然停止。
　　」，即應由簡劉明雀之全體繼承人承受其訴訟始得續行。原審徒以：「簡劉明雀
　　於九十三年二月四日死亡，並立遺囑（本院認該遺囑有效，詳如後述理由五），
　　將其遺產由丙○○繼承，此有戶籍謄本一件、遺囑影本一件可證，是本件訴訟應
　　由丙○○承受訴訟。」為由，准被上訴人丙○○承受訴訟。惟按於遺囑分授遺產
　　，侵害其他繼承人之部分，應為無效，且查，簡劉明雀之繼承人為本件被上訴人
　　丙○○及上訴人丁○○、甲○○○○、庚○○、己○○、乙○、戊○○等人，繼
　　承人中並無拋棄繼承或有喪失繼承權之情事，是本件應由其繼承人之全體承受訴
　　訟，始為適法。從而原審對於訴訟程序尚在停止中之案件為終局之判決，按諸上
　　揭規定及最高法院判決意旨，原審之訴訟程序即有重大瑕庛，基此所為之判決，
　　亦屬違背法令，並影響判決結果。為維持審級制度，自有將本件上訴發回原審法
　　院更為裁判之必要。從而，上訴人指摘原判決不當，求予廢棄，非無理由，而本
　　院審酌為維護上訴人審級利益，即有將本件發回原審法院更為裁判必要。爰不經
　　言詞辯論，將原判決廢棄，發回原審法院重行審理。
五、據上論結，本件上訴為有理由，依民事訴訟法第四百五十一條第一項、第四百五
    十三條，判決如主文。
中　　　華　　　民　　　國　　九十三　　年　　　十　　　月　　 十八　　 日
　　　　　　　　　　　　　　　　　　臺灣高等法院臺南分院民事第三庭
~B1審判長法官　林　　輝　　雄
~B2　　　法官　王　　明　　宏
~B3　　　法官　徐　　宏　　志
右為正本係照原本作成。
如對本判決上訴，須於判決送達後二十日內向本院提出上訴狀，其未表明上訴理由者
，應於上訴後二十日內向本院提出上訴理由書。
中　　　華　　　民　　　國　　九十三　　年　　　十　　　月　　 十八　　 日
~B法院書記官　陳　　昆　　陽
